【裁判字號】    96,訴,1641
【裁判日期】    970430
【裁判案由】    拆屋還地
【裁判全文】
臺灣臺中地方法院民事判決              96年度訴字第1641號
原      告  乙○○
訴訟代理人  林益堂律師
複代理人    甲○○
被      告  戊○○
            辛○
            己○○
            丁○○
            庚○○
兼共    同
訴訟代理人  丙○○
上列當事人間拆屋還地事件，本院於民國97年4 月16日言詞辯論
終結，判決如下：
    主    文
被告應將坐落臺中縣后里鄉○○段187-11、187-81地號土地上如
附圖所示點1、2、3、4、5、6、7、8、9、10之地上物拆除，將
土地返還原告。
訴訟費用由被告負擔。
    事實及理由
一、原告起訴主張略以：
（一）原告為坐落臺中縣后里鄉○○段187-11、187-81地號土地
      （下稱系爭土地）之所有權人，被告所有坐落原告前揭土
      地上之建物，並無合法權源。爰依民法第767條前段及中
      段規定訴請被告等人排除占有，並返還土地與原告。爰依
      法提起本件訴訟。並聲明：求為判決如聲明所示。
（二）對被告答辯之補充陳述：原告與前手及前手與更前手都是
      合法買賣，原告不聲請重新鑑定測量，請依法審判。
二、被告答辯略以：
（一）系爭房舍是在民國（下同）51年就蓋好，鐵皮屋是父親蓋
      的，均未辦理保存登記。系爭房屋（含鐵皮屋）是67年父
      親贈與給丙○○。土地是從祖父一直使用到現在，父親過
      世之後由被告六人繼承。鐵皮屋是由原告的前手張坤讚請
      地政事務所鑑界、立下界標後，再按照地籍線蓋起來，所
      以沒有超過界址。本件可能是因為天災地變，所以導致測
      量失準。
（二）由被告提出之土地登記簿謄本，可以證明191-4地號土地
      由原告前手向土地公管理委員會購買之後（到底有無購買
      實際上我們不清楚），再由原告向地政事務所聲請重新分
      割才分割出地號187-11、187-50、187-11號這些土地及界
      址，才產生好像說我們佔用到他們的土地。原告是否因為
      這個剩餘的土地想要蓋一個房子才提出我們佔到土地。我
      們不清楚是不是要依照原告目前所聲請測量的來做判斷標
      準。爭議起源於原告，所以確切爭議的依歸，是否應由原
      告負擔費用，被告不再花費測量費用。由被告提出之證據
      可以說明，以前的買賣都是依照當時的地形、地物來做交
      易，沒有像現在精確科學測量依據，所以才產生現在的紛
      爭，本件請依照常情來做適當的判斷。
（三）被告己○○另答辯略以：被告跟媽媽辛○、弟弟丁○○、
      妹妹庚○○就土地是有繼承權；房屋部分目前是弟弟丙○○在住，房子也是他的名字，如果有問題的話應該找他才
      對。建物有無保存登記我不清楚，這一間是父親蓋的房子
      ，目前是由丙○○居住，而且早期父親在的時候就說這個
      房子要給他，至於何時過戶我不清楚。增建部分被告不清
      楚是何人蓋的，因為被告不住在那邊很久了。增建部分很
      早就蓋了，增建旁邊這一間很久以前可能就過戶給丙○○
      ，增建部分的詳細狀況可能要問丙○○比較清楚。
三、法院之判斷：
（一）原告主張上揭被告等人所有系爭房屋占用其土地之事實，
      業據其提出與所述情節相符之土地登記謄本、地籍圖謄本
      、被告等人之戶籍謄本為證，且經本院會同原告及臺中縣
      豐原地政事務所測量人員至現場履勘，製有勘驗測量筆錄
      、現場照片、土地複丈成果圖（即附圖）附卷可稽，堪信
      為真實。
（二）按所有人對於無權占有或侵奪其所有物者，得請求返還之
      。對於妨害其所有權者，得請求除去之。有妨害其所有權
      之虞者，得請求防止之。民法第767條定有明文。本件原
      告主張被告所有之上揭房屋無權占用系爭土地，惟為被告
      所否認，並以前詞置辯，是本件所應審究者為：系爭房屋
      占用系爭土地是否有正當權源。經查：
      1.被告主張系爭房屋係在請地政事務所去鑑界、立下界標
        之後，再按照地籍線蓋起來，所以沒有超過界址，可能
        是因為天災地變，所以導致測量失準，鐵皮屋確實是依
        照界址去蓋的等語。然詢之兩造對於是否再委請其他測
        量，兩造均表示不願再支出費用進行測量鑑定（參本院
        97 年4月16日言詞辯論筆錄），而查地政機關之測量均
        係依相關圖根點再配合現場實況，以科學技術進行實況
        測繪，於別無他項證據顯示測量失真之情形，自難僅以
        當事人口頭陳稱測量失準，即推認測量確屬有誤，被告
        此部分之抗辯，未能舉出建屋時之詳實資料以為佐證，
        尚難遽採。
      2.被告稱原告前手向土地公管理委員會購得土地後，再由
        原告向地政事務所聲請重新分割才分割出地號187-11、
        187- 50、187-11號這些土地及界址，才產生好像說我
        們佔用到他們的土地，但以前的買賣都是依照當時的地
        形地物來做交易，沒有像現在精確科學測量依據，所以
        才產生現在的紛爭，請依照常情來做適當的判斷等語。
        然查被告所提出之各項書面證據，僅足證明被告之父親
        將系爭建物贈與與被告丙○○，及原告所有系爭土地係
        輾轉購自寺廟福德爺，尚無從證明系爭土地界址確因地
        籍變動等因素而曾有更動，被告以此否認原告就系爭土
        地之所有權及系爭房屋無權占有原告所有系爭土地之事
        實，難認有據。
      3.按不動產物權依法律行為而取得者，非經登記不生效力
        ，為民法第758條所明定，此項規定並不因不動產為違
        章建築而有例外。否則，違章建築之交易，反較一般不
        動產為方便，豈不造成鼓勵違章建築之結果？本件被告
        等人雖主張系爭房屋業經父親劉天送贈與被告丙○○，
        並提出贈與免稅證明書為憑。惟系爭房屋並未為建物所
        有權第一次保存登記，屬違章建築，且該贈與行為迄未
        辦理所有權移轉登記，此乃兩造所不爭之事實，是依首
        揭民法規定，被告丙○○即未取得系爭房屋之所有權，
        應無疑義。從而，原告以被告戊○○、辛○、己○○、
        丁○○、庚○○、丙○○等人為系爭房屋之所有權人，
        並列為共同被告請求其等拆屋還地，自屬有據。
（三）綜上所述，被告上揭之各項抗辯，俱不足以證明系爭房屋
      有占有系爭土地之合法權源。被告等人所有之系爭建物占
      有系爭土地，既無合法權源，自已屬侵害土地所有人即原
      告之權利，原告自得本於所有權請求拆除房屋返還土地。
      從而，原告依據上開民法規定，請求被告將系爭土地上如
      附圖（即臺中縣豐原地政事務所土地複丈成果圖）所示點
      1 、2、3、4、5、6、7、8、9、10所圍繞部分之地上物拆
      除騰空，並返還土地，即屬正當，應予准許。
四、本件判決之基礎已臻明確，兩造其餘之攻擊防禦方法及舉證
    ，核與判決無影響，毋庸一一論列，併此敘明。
據上論結，本件原告之訴為有理由，依民事訴訟法第78條，判決
如主文。
中    華    民    國    97    年    4     月    30    日
                  民事第四庭    法  官  王鏗普
正本係照原本作成。
如對本判決上訴，須於判決送達後20日內向本院提出上訴狀。
中    華    民    國    97    年    4     月    30    日
                                書記官


司法院資訊處製作；財團法人民間司法改革基金會備份。
